臺北高等行政法院判決
　　　　　　　　　　　　　　　　　　 93年度訴字第04017號
　　　　　　　　　　　　　　　.
原　　　告　甲○○
　　　　　　乙○○○
　　　　　　丙○○
　　　　　　丁○○
上四人共同
訴訟代理人　張國輝（會計師）住宜蘭縣五結鄉○○路○段59號
被　　　告　財政部臺灣省北區國稅局
代　表　人　許虞哲（局長）
訴訟代理人　己○○
　　　　　　戊○○
上列當事人間因遺產稅事件，原告不服財政部中華民國93年10月
19日台財訴字第09313018220號訴願決定，提起行政訴訟。本院
判決如下：
    主  文
原告之訴駁回。
訴訟費用由原告負擔。
    事  實
一、事實概要：緣張秋香於87年7月31日死亡，由原告等4人共同
    繼承，渠等未於期限內申報遺產稅，經被告機關查得，乃核
    定遺產總額為新台幣（下同）16,302,664元，遺產淨額為
    6,702,664元，應納遺產稅額為683,532元，並按所漏稅額處
    1倍罰鍰683,532元。繼承人等逾期未繳清稅款及罰鍰，被告
    機關乃移送法務部行政執行署執行。原告不服，提出異議，
    主張(一)遺產坐落永和市○○段959地號土地為公共設施保留
    地(二)遺產坐落永和市○○段925地號、978地號等2筆土地遭
    違章建築占用(三)漏列繼承人丙○○，向被告所屬臺北縣分局
    申請更正，經該分局93年1月5日北區國稅北縣1字第09210
    79697號函復略以：「…二、台端主張座落於永和市○○段
    959地號土地為公共設施保留地乙節，經核尚無不符，准予
    辦理，本案經更正後應納稅額為160,792元，更正後應處罰
    鍰160,700元，…四、主張座落永和市○○段925地號、978
    地號等2筆土地遭違章佔用請求更正減免乙節，因尚乏明確
    事證未便照辦，台端如於日後取得相關證明文件，請逕依稅
    捐稽徵法第28條規定自繳納之日起5年內提出具體證明申請
    退還稅款。五、另主張繼承人有4人，指本分局少列丙○○1
    人，要求增列扣除額乙節，經查原核已列4人無誤。…」原
    告對於否准增列繼承人並無異議，惟不服該分局否准扣除違
    章占用之部分，主張被繼承人張秋香所遺坐落永和市○○段
    925地號、978地號等2筆土地，確遭違章建築占用，請求依
    財政部84年2月14日台財稅第841607031號函釋估價核減土地
    價值為由；提起訴願，遭決定駁回，遂提起本件行政訴訟。
二、兩造聲明：
　　(一)原告聲明求為判決：1.訴願決定、原處分均撤銷。
                        2.請求判命被告機關就系爭925、978
                          等2筆地號土地，作成依公告現值
                          核減土地價值之行政處分。
                        3.訴訟費用由被告負擔。
　　(二)被告聲明求為判決：1.駁回原告之訴。
                        2.訴訟費用由原告負擔。
三、兩造之爭點：被告機關以原告無法提供系爭地號土地確係遭
    違章占用之相關證明，否准減除違章占用部份土地值價之處
    分，是否適法？
　　(一)原告主張之理由：
      1.按「遺產土地如為違章建築占用，致其價值顯著低落經
        查屬實者，由稅捐稽徵機關依照實際價格予以核估課稅
        。」、「…至被違章建築占用者，應由稅捐稽徵機關依
        據該土地實際被占用面積及占用情況自行估價課稅。」
        、「被繼承人遺產土地，如確被違建物占用者，貴局建
        議該部分依設定地上權之方式估價減除後核課乙節，可
        由各稽徵機關按個案情形，本於職權自行斟酌辦理。」
        分為財政部74年10月18日台財稅第23688號函、財政部
        75年1月30日台財稅第72039號函及財政部77年4月12日
        台財稅第77082463號函函釋在案；又「關於遺產土地被
        違章建築占用，致其價值顯著低落經查屬實者，應由稅
        捐稽徵機關依土地實際被占用面積、占用情況，自行依
        實際價格予以核估課稅…換言之，個案情形如經查明依
        此方式計算之結果與土地實際價值相當時，可本於職權
        參諸辦理…。」復為財政部84年2月1日台財稅第841607
        031號函函釋在案。
      2.次按「行政機關應依職權調查證據，不受當事人主張之
        拘束，對當事人有利及不利事項一律注意。」、「當事
        人於行政程序中，除得自行提出證據外，亦得向行政機
        關申請調查事實及證據。」、「行政機關基於調查事實
        及證據之必要，得以書面通知相關之人陳述意見。」分
        為行政程序法第36條、第37條及第39條所明示，本案原
        告已檢附系爭永和市○○段925、978地號兩筆土地之現
        場照片5張，請求被告調查系爭土地遭占用情形，而被
        告所屬台北縣分局亦於92年10月13日派員會同中和地政
        事務所人員展開實地勘查，查明該址現有搭建建物及停
        車場，又查得該地上物所有人或使用人分別為萬阿成、
        吳連份、李君、周君及陳君等人，甚有不知名瘖啞人士
        ，獨非是繼承人或被繼承人所有或使用，則由此種現況
        已可合理推斷，系爭土地有遭占用之事實；此時，為求
        釐清案情，被告應假前揭行政程序法規定，本諸職權調
        查原則，對相關占用人或使用人或其他土地所有人提出
        書面通知，要求陳述相關案情疑點，則本案系爭土地遭
        占用之事實，將由此明顯陳現，被告據此再假前揭財政
        部函釋，即可本諸職權，酌減系爭遺產土地價值，從而
        做出合法之行政處分。
      3.今被告已查明系爭土地上確有違章建築占用，卻不循行
        政程序法規定釐清案情，反以原告無法檢附系爭土地權
        利義務關係證明文件，即以原處分否准其減免土地遺產
        價值之請求，蓋此等遭占用土地，如何能有權利義務關
        係證明文件？再者，被告於原處分亦未明確告知究竟需
        何種證明文件？故原處分實違前揭行政程序法規定；退
        而言之，若系爭兩筆土地非遭人占用，其價值仍未減損
        ，以一般經驗法則，原告對此等重大利益決不會不予注
        意，今原告4人均漏未申報遺產稅案，甚而衍生罰鍰，
        此亦可推知系爭土地遭人占用，價值已大符縮減，併此
        陳明。
　　(二)被告主張之理由：
      1.按「依稅法規定逾期繳納稅捐應加徵滯納金者，每逾2
        日按滯納數額加徵1%滯納金；逾30日仍未繳納者，移送
        法院強制執行。」、「納稅義務人應納稅捐，於繳納期
        間屆滿30日後仍未繳納者，由稅捐稽徵機關移送法院強
        制執行。…」為稅捐稽徵法第20條及同法第39條所明定
        。次按「遺產土地如為違章建築占用，致其價值顯著低
        落經查屬實者，由稅捐稽徵機關依照實際價格予以核估
        課稅」、「被繼承人遺產土地，如確被違建物佔用者，
        貴局建議該部分依設定地上權之方式估價減除後核課乙
        節，可由各稽徵機關按個案情形，本於職權自行斟酌辦
        理。」分別為財政部74年10月18日台財稅第23688號函
        釋及財政部77年4月12日台財稅第770082463號函釋所明
        定。又按「關於遺產土地被違章建築占用，致其價值顯
        著低落經查屬實者，應由稽徵機關依土地實際被占用面
        積、占用情況，自行依實際價格予以核估課稅，…。至
        可否依設定地上權之方式，以減除申報地價某一百分比
        後之價額為其遺產價值，…可由稽徵關按個案情形，本
        於職權斟酌辦理，換言之，個案情形如經查明依此方式
        計算之結果與土地實際價值相當時，可本於職權參諸辦
        理。惟查遺產土地之價值，依遺產及贈與稅法第10條規
        定，係以公告土地現值為準計算，故如經查明依此方式
        計算之價值（即自其公告土地現值中減除申報地價某一
        百分比），與實際價值不相當，而以公告土地現值估算
        被占用之價值予以減除後之餘額，始與實際價格相當時
        ，自可核實辦理」復為財政部84年2月14日台財稅第841
        607031號函釋在案。
      2.本件原告之母張秋香於87年7月31日死亡，由原告等4人
        共同繼承，渠等未於期限內申報遺產稅，經被告所屬臺
        北縣分局於88年2月10日依查得資料，逕行核定遺產總
        額為16,302,664元，遺產淨額為6,702,664元，應納遺
        產稅額為683,532元，另依遺產及贈與稅法第44條規定
        處罰鍰683,532元，繼承人等逾期仍未繳清稅款及罰鍰
        ，經該分局依稅捐稽徵法第20條及同法第39條規定91年
        5月20日移送法務部行政執行署板橋行政執行處執行。
        原告提出異議，主張(一)遺產坐落永和市○○段959地號
        土地為公共設施保留地(二)遺產坐落永和市○○段925 地
        號、978地號等2筆土地遭違章建築占用(三)漏列繼承人丙
        ○○，向被告所屬臺北縣分局申請更正，經該分局93
        年1月5日北區國稅北縣1字第09210 79697號函復略以：
        「…二、台端主張座落於永和市○○段959地號土地為
        公共設施保留地乙節，經核尚無不符，准予辦理，本案
        經更正後應納稅額為160,792元，更正後應處罰鍰160,
        700元，…四、主張座落永和市○○段925地號、978地
        號等2筆土地遭違章佔用請求更正減免乙節，因尚乏明
        確事證未便照辦，台端如於日後取得相關證明文件，請
        逕依稅捐稽徵法第28條規定自繳納之日起5年內提出具
        體證明申請退還稅款。五、另主張繼承人有4人，指本
        分局少列丙○○1人，要求增列扣除額乙節，經查原核
        已列4人無誤。…」
      3.原告對於否准增列繼承人並無異議，惟不服該分局否准
        扣除違章占用之部分，主張被繼承人張秋香所遺坐落永
        和市○○段925地號、978地號等2筆土地，確遭違章建
        築占用，檢附現場照片5張（實為6張，詳卷第181頁至
        186頁），請求依財政部84年2月14日台財稅第84160703
        1號函釋估價核減土地價值云云。
      4.第查本案前經被告所屬臺北縣分局92年10月13日派員會
        同臺北縣中和地政事務所實地勘查，首揭地號土地上現
        場搭建建物及停車場使用，查得建物門牌號為永和市○
        ○段○段163巷15號（查訪建物所有人為萬阿成）、17-1
        號（查訪建物所有人為吳連份）；163巷13弄2號、4號
        （查訪上2門牌號建物所有人為李隆仁兄弟所有）、6號
        （查訪建物所有人為瘖啞人士）等5棟房屋，另停車場
        為13弄2號、4號所有人（即李隆仁兄弟）占用使用中，
        有勘查報告及照片附卷可稽（詳卷第98頁至第116頁），
        並依臺北縣政府稅捐稽徵處中和分處92年11月25日北稅
        中2字第0920044644號函復永和市○○路○段163巷15號
        納稅義務人為萬包，17-1號無此門牌號碼；163巷13弄2
        號納稅義務人為周成基，4號納稅義務人為李榮裕，6號
        納稅義務人為楊黃順里、陳坤六，參照座落永和市○○
        段925地號、978地號2筆土地土地登記謄本，被繼承人
        張秋香均僅持有上揭地號土地五分之一持分，惟上揭地
        號土地所有權人皆達30人之多（詳卷第74頁至第97頁地
        籍謄本資料），自無從釐清土地所有權人與建物所有權
        人間之權利義務關係，致無從審酌其訴稱遭違章占用之
        真偽，且原告無法提供系爭地號土地確係遭違章占用之
        相關證明，即使訴願時提示之現場照片5張（實為6張，
        詳卷第181頁至186頁），仍無法釐清是否屬被占用部分
        及面積若干，被告無從依財政部84年2月14日台財稅841
        607031號函釋估價核減土地價值。參諸行政法院36年度
        判字第16號判例意旨，原告既主張有利於己之事實，自
        應負舉證責任，是被告所屬臺北縣分局93年1月5日北區
        國稅北縣1字第0921079697號函復否准減除違章占用部
        份之處分，於法並無違誤，再者，該分局於前開處分函
        ，說明四同時敘明其他救濟方式，對當事人權益部分已
        予兼顧，並予陳明。被告機關否准所請，並無不妥。原
        告所訴核無足採，本案原處分、訴願決定並無不合，請
        予維持。
    理  由
一、按「凡經常居住中華民國境內之中華民國國民死亡時遺有財
    產者，應就其在中華民國境內境外全部遺產，依本法規定，
    課徵遺產稅。」遺產及贈與稅法第1條第1項定有明文；次按
    「遺產土地如為違章建築占用，致其價值顯著低落經查屬實
    者，由稅捐稽徵機關依照實際價格予以核估課稅」、「被繼
    承人遺產土地，如確被違建物佔用者，貴局建議該部分依設
    定地上權之方式估價減除後核課乙節，可由各稽徵機關按個
    案情形，本於職權自行斟酌辦理。」分別為財政部74年10月
    18日台財稅第23688號函釋及財政部77年4月12日台財稅第77
    0082463號函釋在案。又「關於遺產土地被違章建築占用，
    致其價值顯著低落經查屬實者，應由稽徵機關依土地實際被
    占用面積、占用情況，自行依實際價格予以核估課稅，…。
    至可否依設定地上權之方式，以減除申報地價某一百分比後
    之價額為其遺產價值，…可由稽徵關按個案情形，本於職權
    斟酌辦理，換言之，個案情形如經查明依此方式計算之結果
    與土地實際價值相當時，可本於職權參諸辦理。惟查遺產土
    地之價值，依遺產及贈與稅法第10條規定，係以公告土地現
    值為準計算，故如經查明依此方式計算之價值（即自其公告
    土地現值中減除申報地價某一百分比），與實際價值不相當
    ，而以公告土地現值估算被占用之價值予以減除後之餘額，
    始與實際價格相當時，自可核實辦理」復為財政部84年2月1
    4日台財稅第841607031號函釋在案；上揭財政部函釋，與法
    律規定意旨尚無違背，稅捐機關辦理相關案件，自得援用。
二、本件原告就系爭座落永和市○○段925地號、978地號等2筆
    土地遭違章佔用，請求依財政部84年2月14日台財稅第84160
    7031號函釋意旨估價核減土地價值，經被告所屬臺北縣分局
    以93年1月5日北區國稅北縣1字第0921079697號函復否准，
    原告對之不服，提起訴願亦遭決定駁回，循序起訴意旨略以
    ：原告已檢附系爭永和市○○段925、978地號兩筆土地之現
    場照片5張，請求被告調查系爭土地遭占用情形，而被告所
    屬台北縣分局亦於92年10月13日派員會同中和地政事務所人
    員展開實地勘查，查明該址現有搭建建物及停車場，又查得
    該地上物所有人或使用人分別為萬阿成、吳連份、李君、周
    君及陳君等人，甚有不知名瘖啞人士，獨非是繼承人或被繼
    承人所有或使用，則由此種現況已可合理推斷，系爭土地有
    遭占用之事實；此時，為求釐清案情，被告應依法本諸職權
    調查原則，對相關占用人或使用人或其他土地所有人提出書
    面通知，要求陳述相關案情疑點，則本案系爭土地遭占用之
    事實即明；詎被告竟不循行政程序法規定釐清案情，反以原
    告無法檢附系爭土地權利義務關係證明文件，即以原處分否
    准減免土地遺產價值之請求，顯有違誤云云。
三、按當事人就其主張事實須負舉證責任，倘其所提出之證據不
    足為主張事實之證明者，自不能認其主張之事實為真實，此
    有改制前行政法院36年判字第16號判例要旨可資參照。本件
    原告主張系爭座落永和市○○段925地號、978地號等2筆土
    地遭違章佔用，請求依財政部84年2月14日台財稅第8416070
    31號函釋意旨予以估價核減土地價值；依上揭說明，自應由
    原告就其所主張系爭土地確遭違章佔用及佔用位置、面積等
    要件事實，負舉證責任。卷查本案前經被告所屬臺北縣分局
    92年10月13日派員會同臺北縣中和地政事務所實地勘查，首
    揭地號土地上現場搭建建物及停車場使用，查得建物門牌號
    為永和市○○段○ 段163巷15號（查訪建物所有人為萬阿成
    ）、17-1號（查訪建物所有人為吳連份）；163巷13弄2號、
    4號（查訪上2門牌號建物所有人為李隆仁兄弟所有）、6號
    （查訪建物所有人為瘖啞人士）等5棟房屋，另停車場為13
    弄2號、4號所有人（即李隆仁兄弟）占用使用中，有勘查報
    告及現場照片等附原處分卷可稽；另依臺北縣政府稅捐稽徵
    處中和分處92年11月25日北稅中2字第0920044 644號函復永
    和市○○路○段163巷15號納稅義務人為萬包，17-1號無此門
    牌號碼；163巷13弄2號納稅義務人為周成基，4號納稅義務
    人為李榮裕，6號納稅義務人為楊黃順里、陳坤六；再參照
    卷附系爭2筆土地之土地登記謄本，被繼承人張秋香均僅持
    有上揭地號土地5分之1持分，惟上揭地號土地所有權人皆達
    30人之多，其中萬阿成、李榮裕及李榮裕之妻林淑月亦為土
    地所有權人；是被告於現場查勘使用情形及函查建物納稅名
    義人後，以尚無從釐清土地所有權人與建物所有權人間之權
    利義務關係，致無從審酌原告主張遭違章占用之真偽，尚無
    不合。原告雖為前開主張並提出現場照片6張為佐證，惟仍
    無法釐清是否屬被違章占用部分及面積若干，原告就此又未
    能進一步舉證以明，被告否准依財政部84年2月14日台財稅
    841607031號函釋估價核減土地價值，並於93年1月5日北區
    國稅北縣1字第0921079697號函說明四，同時敘明「…座落
    永和市○○段925地號、978地號等2筆土地遭違章佔用請求
    更正減免乙節，因尚乏明確事證未便照辦，台端如於日後取
    得相關證明文件，請逕依稅捐稽徵法第28條規定自繳納之日
    起5年內提出具體證明申請退還稅款。」洵無違誤。原告主
    張被告應再依職權查明系爭土地是否確遭違章佔用等情，尚
    難採據。
四、綜上所述，原告起訴論旨，並非可採；被告就系爭土地否准
    依財政部84年2月14日台財稅841607031號函釋估價核減土地
    價值之處分，並無違誤，訴願決定遞予維持，亦無不合，原
    告仍執前詞，訴請求撤銷訴願決定及原處分；併請求判命被
    告機關就系爭925、978等2筆地號土地，作成依公告現值核
    減土地價值之行政處分，均為無理由，應予駁回。
據上論結，本件原告之訴為無理由，爰依行政訴訟法第98條第3項
前段，判決如主文。
中　　華　　民　　國　　94　　年　　10　　月　　11　　日
                  第六庭審判長法  官   林樹埔
                              法  官　 陳鴻斌
                              法  官　 許瑞助
上為正本係照原本作成。
如不服本判決，應於送達後20日內，向本院提出上訴狀並表明上
訴理由，如於本判決宣示後送達前提起上訴者，應於判決送達後
20日內補提上訴理由書（須按他造人數附繕本）。
中　　華　　民　　國　　94　　年　　10　　月　　11　　日
                              書記官   吳芳靜
